【裁判字號】    90,再,18
【裁判日期】    900515
【裁判案由】    返還股金
【裁判全文】
臺灣高等法院高雄分院民事判決  九十年度再字第一八號
      再審原告    乙○○
      送達代收人  江順雄
      再審被告    甲○○
右當事人間返還股金事件，再審原告對於中華民國八十九年九月二十七日本院八十九
年度重上字第六三號判決提起再審之訴，本院判決如左：
      主      文
再審之訴駁回。
再審訴訟費用由再審原告負擔。
      事      實
甲、再審原告方面：
  (一)原確定判決及第一審判決均廢棄。判決如第一審訴之聲明一。
  (二)再審及歷審之訴訟費用由再審被告負擔。
  (三)再審原告願供擔保，請准宣告假執行。
二、陳述：
  (一)原審對於兩造簽訂之股權讓與協議書條款約定之解釋，顯有誤解，此從八十六年
    四月二十二日再審被告所為之親筆內容可證。
    按兩造所簽訂之股權讓與協議書第二、三條約定：「雙方簽訂本書時，甲方（即
    再審被告）簽署如附件二之股權轉讓書交與顏福松律師收執。俟附件一之票據全
    部兌現，及乙方（即再審原告）保證免除甲方就勝淳公司對金融機構之保證責任
    （乙方須提出確實之書面資料），乙方始得要求顏律師交付上開股權轉讓書」「
    前條條件未履行前，甲方仍保有勝淳鋼鐵股份有限公司之股權，並得依法行使股
    東權利」。觀之條約內容，固然以該四張票據全部兌現及「保證免除再審被告對
    金融機構之保證責任」為請求股權轉讓書內容之要件。針對前者約定，固然並無
    爭議。然對於後者（「保證免除再審被告就勝淳公司對金融機構之保證責任」）
    之解釋即有所爭議。
    原審係認為：「已免除被上訴人就勝淳公司對金融機構之保證責任」為兩造股權
    讓與契約之要件（見原審判決第八頁首行以下）。惟查，該契約之真意為僅需再
    審原告「保證」免除其保證責任即可，並非必已「履行」免除其保證責任方可行
    使。換言之，僅需再審原告提出保證即可，至於是否果真履行保證責任，並非請
    求股權轉讓書內容之要件。此有八十六年四月二十二日再審被告所為之親筆內容
    可證，而此證物關涉兩造所簽訂之股權讓與協議書第二、三條約定條款之解釋，
    影響判決結果甚明，故構成民事訴訟法第四百九十六條第一項第十三款之再審事
    由。再審原告係於日前接獲最高法院裁定書後，竭思研析搜尋，發現有如上之未
    經斟酌證物，故提起再審。
  (二)再者，原審判決認為應以八十八年四月十二日為認定再審原告是否違約之標準係
    屬錯誤。
    蓋系爭第四張支票之發票日為八十七年五月十七日，則審查再審原告是否違約應
    以是日再審原告存款是否不足來認定，而非如原審所認以八十八年四月十二日為
    認定標準。同理，認定再審被告是否故意不兌現第四張支票亦應以八十七年五月
    十七日為準。
    然，原審卻錯誤的認為應以八十八年四月十二日為認定標準，造成判決理由間之
    矛盾，且漏未援引民法第一百零一條之規定，核原審判決構成民事訴訟法第四九
    六條第一項第一款、第二款之再審事由、此查，
    既然協議書中並未約明何時應成就條件，亦即並未約定履行期限，屬於無確定
      期限之債務，此業經原審判決第七頁第十一行以下所揭。換言之，原審認協議
      書並未約定再審原告至遲應於最後一張票據到期日免除再審被告對於金融機構
      之保證責任，堪可確認。然原審判決卻謂：「上訴人顯於八十七年五月十七日
      最後一張支票到期日前尚未履行系爭協議書中所定協議內容，待至八十八年四
      月十二日除被上訴人就勝淳公司金融機構保證責任時，上訴人該支票存款帳戶
      已存款不足，無法讓該張支票兌現，為上訴人所不爭執，則上訴人以被上訴人
      於八十七年五月十七日前故意不兌現上開支票，主張解除契約，並請求返還股
      款，自屬無據，不應准許」，顯有理由矛盾之情。蓋前謂係屬無確定期限之債
      務，後卻又認再審原告應於八十七年五月十七日最後一張支票到期日前履行系
      爭協議書中所定協議內容。顯有理由之矛盾，進而造成理由與主文矛盾，構成
      再審事由。
    況，本件係再審被告故意使停止條件不成就，而非再審原告，則依民法第一百
      零一條第一項之規定，視為條件已成就。蓋再審被告於八十七年五月十三日以
      耕律字第八七一０二二號發函再審原告，該函第三項第三點業已表明係再審被
      告不願提兌，而非再審原告不願給付，此觀高雄區中小企業銀行支存交易對帳
      單有關八十七年五月十六日至五月二十五日尚有餘額二百多萬，足以支付系爭
      第四張支票自明。因此，關於兩造協議書中兌現四張支票之約定，再審原告業
      已提出符合債之本旨的給付，再審被告逾提示期限而為提示，係屬其受領遲延
      ，而非再審原告給付遲延。故原審有不適用民法第一百０一條第一項之顯然錯
      誤。
    原審判決第八頁第九行以下既已認定再審被告就勝淳公司對金融機構之保證責
      任於八十八年四月十日二日業已全部免除，則再審原告不僅曾保證免除再審被
      告之保證責任，甚且，業已於八十七年七月九日及八十八年四月十二日塗銷再
      審被告對勝淳公司於第一商業銀行及中國農民銀行之連帶保證責任，亦即業已
      「履行」保證責任之債務，其條件亦屬完成。雖其後該支票存款帳戶存款不足
      支付票款，然如前所述，乃因再審被告受領遲延所致，並非可歸責於再審原告
      。
  (三)按契約之合意解除為非要式行為，契約雙方當事人解除契約之意思表示一致，該
    契約即因而解除，並不以訂立解除契約之書面為必要。換言之，當事人兩造若皆
    不願維持該契約之效力，即應認為合意解除，此為最高法院十八年度上字第三四
    七號判例所示。經查，再審被告於八十七年五月十三日所發律師函第三點業謂：
    「：：：本人除依法解除雙方於八十六年十一月十七日簽訂之讓股協議沒收前所
    收受之玖佰拾伍萬玖千元，並將未兌領之股金支票不再提兌：：：」，其顯有不
    願維持契約之意思。否則，其何必慎重該事請律師發函﹖故其所為之解除契約之
    要約意思表示應受到拘束。而再審原告於八十八年九月四日發函表示同意解除該
    契約，亦無意願維持該契約，則兩造皆不願維持該契約之效力情形下，依前揭判
    例所示，即應認為業已合意解除。然查，
    原審判決卻以「兩造對上訴人免除被上訴人就勝淳公司對金融機構之保證責任
      ，並無確定之期限，依民法第二二九條第二項規定，上訴人於經被上訴人催告
      時起負遲延責任，被上訴人未經催告，即於八十七年五月十三日委請律師發函
      上訴人，以上訴人未免除被上訴人就勝淳公司對金融機構之保證責任為由，解
      除兩造間所簽立股權讓與契約，自不生解除契約之效力。又被上訴人八十七年
      五月十三日律師函，係以上訴人有法定解除原因，向上訴人解除兩造所簽立之
      系爭股權讓與契約，而非向上訴人表示合意解除系爭股權讓與契約，則上訴人
      於八十八年九月四日發函被上訴人表示同意解除系爭股權讓與契約，亦不生解
      除契約之效力。」（見原審判決第七頁第十行以下）遽認契約尚未解除，實有
      曲解當事人之真義。
    其法律見解有違前揭最高法院之判例明甚。
    況，再審被告欲行使法定解約權，須再審原告受催告後負遲延之責，而後可得
      行使法定解除契約權利，然綜觀全卷並未有再審被告催告再審原告履行債務之
      表示，則再審原告並未達可以法定解除契約之情形，此身為再審被告律師之訴
      訟代理人焉能不知﹖則原審判決認該存證信函僅屬法定解除契約之意思表示，
      顯然曲解當事人真意，應認其真意係不願維持契約效力方屬的論。
  (四)況，退步言之，第一審判決認定協議書之約定係屬有確定期限之債務，而原審判
    決卻認定係屬無確定期限之債務，則究屬何種債務，影響本件判決之結果，蓋若
    認為屬於有確定期限之債務，則再審被告所為之解除契約即屬合法有效，而無須
    經催告程序，民法第二五五條定有明文。對此，原審判決遽謂係屬無確定期限之
    債務（見原審判決第七頁第十行以下），並未說明其何以得出此結論之理由，且
    何以與第一審判決為不同之認定，其有不憑證據認定事實之違誤，此亦構成民事
    訴訟法第四九六條第一項第一款再審事由。
三、證據：提出八十六年四月二十二日再審被告所為之親筆函影本一件及本院及原審
    民事判決影本各一件
乙、再審被告方面：
    本件未經言詞辯論，再審被告亦未具狀作何聲明或陳述。
丙、本院依職權向台灣高雄地方法院調閱該院八十八年度重訴字第八九０號及本院八
    十九年度重上字第六三號返還股金案全卷。
      理      由
一、本件再審意旨略以：按兩造所簽訂之股權讓與協議書第二、三條約定觀之，其真
    意為僅需再審原告「保證」免除再審被告之保證責任即可，並非必已「履行」免
    除其保證責任方可行使，換言之，僅需再審原告提出保證即可，至於是否果真履
    行保證責任，並非請求請求股權轉讓書內容之要件，此有八十六年四月二十二日
    再審被告所為之親筆內容可證，而此證物關涉兩造所簽訂之股權讓與協議書第二
    、三條約定條款之解釋，影響判決結果甚明，故構成民事訴訟法第四百九十六條
    第一項第十三款之再審事由；又原確定判決既認前開系爭協議書中並未約定履行
    期限，屬於無確定期限之債務（參原審八十九年度重上字第六三號判決書第七頁
    第十一行），後卻又認再審原告應於八十七年五月十七日最後一張支票到期日前
    履行系爭協議書中所定協議內容，顯有理由之矛盾，而造成理由與主文矛盾。且
    前開再審原告簽發予再審被告之八十七年五月十七日之支票，依再審被告於八十
    七年五月十三日以耕律字第八七一０二二號函再審原告，該函第三頁第三點業已
    表明係再審被告不願提兌，而非再審原告不願給付，嗣再審被告逾提示期限而為
    提示，係屬其受領遲延，而非再審原告給付遲延，是本件係再審被告故意使停止
    條件不成就，依民法第一百０一條第一項規定，視為條件已成就，原審法院有不
    適用民法第一百０一條第一項之顯然錯誤，故核原確定判決構成民事訴訟法第四
    百九十六條第一項第一款、第二款之再審事由；末按契約之合意解除為非要式行
    為，契約雙方當事人解除契約之意思表示一致，該契約即因之而解除，並不以訂
    立解除契約之書面為必要。換言之，當事人兩造若皆不願維持該契約之效力，即
    應認為合意解除，此為最高法院十八年度上字第三四七號判例所示。查再審被告
    於八十七年五月十三日所發律師函第三點業謂：「…本人除依法解除雙方於八十
    六年十一月十七日簽訂之讓股協議沒收前所收受之九百八十五萬九千元，並將未
    兌領之股金支票不再提兌…」，其顯有不願維持契約之意思，而再審原告於八十
    八年九月四日發函表示同意解除契約，亦無意願維持該契約，則兩造皆不願維持
    該契約之效力甚明，依前揭判例所示，即應認為業已合意解除。乃原審法院竟以
    被上訴人（即再審被告）未經催告，即解除兩造所簽立之股權讓與契約，自不生
    解除契約之效力，以及被上訴人（即再審被告）係以有法定解除原因為由向上訴
    人（即再審原告）解除系爭之契約，上訴人（即再審原告）於八十八年九月四日
    發函被上訴人（即再審被告）表示同意解除系爭契約，亦不生解除契約之效力，
    遽認契約尚未解除，實有曲解當事人之真意，其法律見解有違前揭最高法院之判
    例甚明云云。
二、按民事訴訟法第四百九十六條第一項第十三款所謂發見未經斟酌之證物者，係指
    該項證物在前訴訟程序中即已存在，而當事人不知其存在或不能予以使用，現始
    發現或得使用者而言，（最高法院三十二年上字第一二四七號判例參照）並以如
    經斟酌可受較有利益之裁判者為限。但在判決前如已主張其事由或已提出其證物
    者，則不得更據以提起再審之訴（參見行政法院六十二年度判字第五七九號判例
    ）。經查本件再審原告所提八十六年四月二十二日再審被告親筆之「澄清及更正
    董監事會議記錄」乙文，業據再審被告於本案初審即臺灣高雄地方法院鳳山簡易
    庭（參八十八年鳳簡字第八八九號卷第四十二頁）提出，非屬當事人不知其存在
    或有不能予以使用，現始發現或得使用之情形，是其據以聲請再審，依前揭判例
    所示，顯非有理。
三、再按民事訴訟法第四百九十六條第一項第二款所謂：判決理由與主文顯有矛盾，
    係指判決依據當事人主張之事實，認定其請求或對造抗辯為有理由或無理由，而
    於主文為相反之諭示，且其矛盾為顯然者而言（參最高法院八十年度台再字第一
    三０號判例）。查本案確定判決於理由項下，認定再審原告對於再審被告部分之
    上訴，為無理由，而於主文諭示駁回再審原告此部分之上訴，依上說明，並無判
    決理由與主文顯有矛盾之情形，再審原告主張原確定判決理由前後矛盾，進而影
    響主文云云，顯屬誤會。又確定判決消極的不適用法規，顯然影響裁判者，固屬
    民事訴訟法第四百九十六條第一項第一款所定適用法規顯有錯誤之範圍，惟查兩
    造所約定之最後一紙支票支票載到期日為八十七年五月十七日，此有系爭支票影
    本附卷可憑（見原審八十八年鳳簡字第八九九號卷第五一頁），再審原告固提出
    第一商業銀行中港分行之借款餘額證明書證明再審原告於八十七年七月九日即已
    解除再審被告就勝淳公司對金融機構之保證責任，惟再審被告尚為另一中國農民
    銀行之債務人，而中國農民銀行於八十八年四月十二日始出立抵押權塗銷同意書
    （見原審八十八年度重訴字第八九０號卷第二十頁），亦即再審被告就勝淳公司
    對金融機構之保證責任於八十八年四月十二日始全部被免除，則再審原告顯於八
    十七年五月十七日最後一張支票到期日前尚未履行系爭協議書中所定協議內容，
    待至八十八年四月十二日免除再審被告就勝淳公司金融機構保證責任時，上訴人
    該支票存款帳戶已存款不足，無法讓該張支票兌現，為再審原告所不爭執，原審
    據此認定再審原告以再審被告於八十七年五月十七日前故意不兌現上開支票，主
    張解除契約，並請求返還股款，自屬無據，而駁回再審原告之請求，核依法並無
    不合。雖再審原告主張再審被告於八十七年五月十三日函再審原告，表明係再審
    被告不願提兌，而非再審原告不願給付，嗣再審被告逾提示期限而為提示，係屬
    其受領遲延，而非再審原告給付遲延，是本件係再審被告故意使停止條件不成就
    ，依民法第一百０一條第一項規定，視為條件已成就，原審法院有不適用民法第
    一百０一條第一項之顯然錯誤云云，然查再審原告所簽發之最後一紙支票，再審
    被告業於八十七年十二月八日提示遭退票（見原審八十八年度重訴字第八九０號
    卷第九十七頁），雖有違票據法之提示期限，但亦表示再審被告非有拒絕履行協
    議之意，且再審原告於前再審被告不願兌現支票時，仍非不能以其他清償方式替
    代票據之支付，再審原告既未提出其他現金或有價證券代替清償，則再審原告何
    能遽以再審被告逾提示期限而為提示，係屬其受領遲延，進而有民法第一百０一
    條第一項視為條件已成就之適用，而認原確定判決有不適用法規之顯然錯誤，顯
    不足採信。從而，再審原告以前揭理由認原確定判決構成事訴訟法第四百九十六
    條第一項第一款、第二款之再審事由，聲請再審，顯為無理由，應予駁回。
四、末按法院依其職權認定事實或就該法律規定事項，所表示之法律上意見（通稱法
    律見解），無適用法規顯有錯誤之可言，最高法院六十三年度台再字第六十七號
    判例可資參照。本件原確定判決認再審被告以有法定解除原因為由，未經催告，
    解除兩造所簽立之股權讓與契約，自不生解除契約之效力，以及再審被告係以有
    法定解除原因為由向再審原告解除系爭之契約，而非向再審原告表示合意解除系
    爭契約，再審原告復發函表示同意解除系爭契約，亦不生解除契約之效力，而認
    本件系爭股權讓與契約尚未解除，係本乎其獨立見解，依職權為之，本非他人所
    得以置喙，若無違反有效之判例、解釋，自難指其適用法規顯然有錯誤。至再審
    原告所提前揭最高法院之判解（最高法院十八年度上字第三四七號判例），其兩
    造係以訂立「和解契約」為前提，兩造均不欲有維持該契約之效力時之情形，與
    本件兩造各所為解除契約之依據情形不同，再審原告就前揭判例斷章取義，以為
    自己有利之解釋，尚非可採。從而，再審原告以前開理由，認原確定判決所為之
    法律見解有違判例情形，而以適用法規顯然錯誤提起本件再審之訴，顯無理由。
五、綜上所述，本件再審之訴顯無理由，爰不經言詞辯論予以駁回。
六、據上論結，本件再審之訴為無理由，依民事訴訟法第五百零二條第二項、第七十
    八條，判決如主文。
中      華      民      國    九十      年      五      月     十五     日
                                      臺灣高等法院高雄分院民事第一庭
~B1審判長法官  黃金石
~B2法      官  李炫德
~B3法      官  吳登輝
右為正本係照原本作成。
如對本判決上訴，須於判決送達後二十日內向本院提出上訴狀，其未表明上訴理由者
，應於上訴後二十日內向本院提出上訴理由書（均須按他造當事人之人數附繕本）。
上訴時應提出委任律師或具有律師資格之人之委任狀，並依附註條文規定辦理。
中      華      民      國    九十      年      五      月     十七     日
~B法院書記官  白  蘭
附註：
民事訴訟法第四百六十六條之一：
對於第二審判決上訴，上訴人應委任律師為訴訟代理人，但上訴人或其法定代理人具
有律師資格者，不在此限。
上訴人之配偶、三親等內之血親、二親等內之姻親，或上訴人為法人、中央或地方機
關時，其所屬專任人員具有律師資格並經法院認為適當者，亦得為第三審訴訟代理人。
第一項但書及第二項情形，應於提起上訴或委任時釋明之。
                                                                        Ｆ


司法院資訊處製作；財團法人民間司法改革基金會備份。
